臺灣臺南地方法院刑事判決
109年度交易字第44號
公  訴  人  臺灣臺南地方檢察署檢察官
被      告  胡光億



選任辯護人  張格明律師
上列被告因過失傷害案件，經檢察官提起公訴（108年度營偵字
第2147號），本院判決如下：
    主  文
胡光億犯過失傷害罪，處有期徒刑參月，如易科罰金，以新臺幣
壹仟元折算壹日。
    事  實
一、胡光億於民國108年4月8日14時46分，駕駛車牌號碼000-000
    0號自小客車，欲自臺南市○○區○○路000號大苑子飲料店前起
    駛由東往西方向作左迴轉行駛至對向車道（西往東），本應
    注意起駛前應顯示方向燈、前後左右有無障礙或車輛，復應
    讓行進中之車輛優先通行，且汽車迴車前，應暫停並顯示左
    轉燈光，看清無來往車輛並注意，始得迴轉，而依當時並無
    不能注意之情狀，詎胡光億竟疏未注意前後左右有無車輛、
    未讓行進中之車輛優先通行，即貿然起駛向左迴轉，適有蘇
    武智騎乘車牌號碼000-0000號重型機車，沿三民路由東往西
    方向駛至該處，見狀煞車閃避不及，因而發生碰撞，致蘇武
    智人車倒地，受有頭部外傷、右臉部撕裂傷8公分、頸椎椎
    間盤退化症狀加劇、雙上臂擦挫傷等傷害。胡光億於肇事後
    ，在有偵查權限之機關或公務員發覺犯罪前，即向據報前來
    處理車禍之員警坦承肇事。
二、案經蘇武智委由告訴代理人曾獻賜、王婷儀律師訴請臺灣臺
    南地方檢察署檢察官偵查起訴。
    理  由
壹、程序部分
　㈠被害人蘇武智因本件車禍，於109年3月30日死亡，告訴代理
    人及公訴人於本院準備程序提出死亡證明一紙為證，主張被
    告涉犯刑法第276條之過失致死罪嫌，本院於準備程序以被
    告所為可能涉犯刑法第276條之過失致死罪嫌，並改行合議
    審理，先予敘明。
　㈡按法院或檢察官得囑託醫院、學校或其他相當之機關、團體
    為鑑定，並應命鑑定人以言詞或書面報告鑑定之經過及其結
    果，刑事訴訟法第208條第1項前段、第206條第1項定有明文
    ，則鑑定人或鑑定機關（團體）實施鑑定或審查之人所為之
    言詞或書面報告，即為法律所規定之傳聞證據之例外，具有
    證據能力。卷附臺國立成功大學醫學院附設醫院（下稱成大
    醫院）110年1月28日成附醫秘字第1100001920號函所附病情
    鑑定報告書（本院卷第281-286頁，下稱成大醫院鑑定報告
    書），係本院囑託就本件被害人死亡原因進行鑑定後，由該
    院出具之鑑定意見，依前揭規定，自具有證據能力。
　㈢以下所引用具傳聞證據性質之供述證據，因檢察官及被告胡
    光億於本案言詞辯論終結前，均未爭執其證據能力，本院審
    酌前開證據之作成或取得之狀況，並無非法或不當取證之情
    事，且亦無顯不可信之情況，依刑事訴訟法第159條之5規定
    ，均具有證據能力。
　㈣其餘所引用卷內非供述證據性質之證據資料，則均無違反法
    定程序取得之情形，依刑事訴訟法第158條之4規定之反面解
    釋，亦應有證據能力，合先敘明。
貳、實體部分
一、被告胡光億坦承上開過失傷害行為，核與證人即被害人蘇武
    智於警詢之證述（營他卷P57-61)內容相合，並有道路交通
    事故現場圖1份（見營他卷第19頁）、事故現場照片30張（
    營他卷P21-35)、道路交通事故調查報告表㈠㈡（本院卷 第53
    -55頁）、被害人蘇武智於奇美醫療財團法人柳營奇美醫院1
    08.4.9診斷證明書（營他卷P37)及在該院之病歷資料、長庚
    醫療財團法人高雄長庚紀念醫院108.5.8診斷證明書（營他
    卷P39)及在該院之病歷資料可參，被害人上開傷害，確因本
    件車禍而受傷無誤。
二、按「車輛起駛前應顯示方向燈，注意前後左右有無障礙或車
    輛行人，並應讓行進中之車輛行人優先通行」、「汽車行駛
    時，駕駛人應注意車前狀況，並採取必要之安全措施」，道
    路交通安全規則第89條第1項第7款、第94條第3項分別設有
    規定。經查：
  ㈠本件被告胡光億於警詢稱：「…我從三民路路肩及機慢車道之
    間（車身大部分在路肩）東往西起駛向左迴轉，我當時有打
    左邊方向燈，對方東往西直行，我沒有看到對方車，所以我
    無法作任何反應，我車左前車頭與對方車右前侧車身發生碰
    撞。車速約10公里以下。」（營他卷第53頁），被害人蘇武
    智警詢中稱：「…我沿三民路快車道由東往西直行行駛，對
    方從三民路路肩及機慢車道之間東往西起駛（車身大部分在
    路肩），向左作迴轉，我沒有看見對方車輛，所以我無法做
    任何反應，我車輛右前側車身就與對車輛左前車頭發生碰撞
    」（營他卷第59頁）。
  ㈡比對雙方肇事後現場照片（營他卷第21頁）及事故現場圖，
    被告胡光億所駕之自小客車廻轉前未依規定未注意後方有無
    機車，且未讓行進中之車輛優先通行，且當時天候晴、日間
    光線充足、柏油地面乾燥無缺陷、無障礙物、視距良好，並
    無不能注意之情事，其疏未注意致於廻轉時左前車頭擦撞被
    害人蘇武智直行機車之右前車頭，致其人車倒地，受有傷害
    。
  ㈢再依現場圖及現場照片留存資料，可知兩車發生擦撞前，被
    告胡光億所駕車輛已進行廻轉，迄發生擦撞停止時止，其所
    駕汽車車身已占車道約2/3（車道寬3.6公尺，機倒地處距車
    道分向線約占1.2公尺），其廻轉實已進行大半。核對被害
    人蘇武智前開陳述，其稱事故前其未看到被告所駕之車輛，
    無法做任何反應，即發生碰撞，被害人蘇武智顯然亦有未注
    車前狀況，採取必要安全措施之過失。本件車禍經送臺南市
    車輛行車事故鑑定委員會鑑定結果，認胡光億駕駛自小客車
    ，起駛迴轉未讓行進中車輛先行，為肇事主因，蘇武智駕駛
    普通重型機車，未注意車前狀況，為肇事次因，此有該會10
    9年3月20日南市交鑑字第1090377375號函暨南鑑0000000案
    鑑定意見書各1份（見偵一卷第49-52頁）可參，核與本院認
    定相同，足徵被告就本件車禍之發生確有過失無誤。本件被
    害人所受之傷害，與被告之過失行為間，顯有相當因果關係
    。本件事證已臻明確，被告犯行可認定。
  ㈣被害人蘇武智對本件道路交通事故之發生，雖有肇事次因之
    過失，惟按過失傷害罪規範之目的，在處罰行為人因個人之
    過失而致他人受有傷害之行為，祇以行為人之有過失為致傷
    害之一原因為已足，有司法院院字第631號解釋意旨可供參
    照，縱認被害人蘇武智對於本件道路交通事故之發生，與有
    過失，仍不能解免被告應負之過失責任，併此敘明。
三、論罪科刑：
  ㈠按行為後法律有變更者，適用行為時之法律。但行為後之法
    律有利於行為人者，適用最有利於行為人之法律。刑法第2
    條第1項定有明文。經查，被告於行為後，刑法第284條之規
    定業於民國108年5月29日修正公布，並自同月31日發生效力
    ，修正前刑法第284條第1項規定：「因過失傷害人者，處6
    月以下有期徒刑、拘役或5百元以下罰金，致重傷者，處1年
    以下有期徒刑、拘役或5百元以下罰金，修正後刑法第284條
    則規定：「因過失傷害人者，處1年以下有期徒刑、拘役或1
    0萬元以下罰金；致重傷者，處3年以下有期徒刑、拘役或30
    萬元以下罰金。」經比較新舊法結果，修正後刑法第284條
    規定將過失傷害罪之法定刑提高為「1年以下有期徒刑、拘
    役或10萬元以下罰金」，是修正後刑法第284條之規定對被
    告並無較有利之情形，依刑法第2條第1項前段規定，本件被
    告所犯過失傷害犯行仍應適用修正前刑法第284條第1項前段
    之規定論處。核被告所為，係犯修正前刑法第284條第1項前
    段之過失傷害罪。
  ㈡核被告胡光億所為，係犯修正前刑法第284條第1項前段之過
    失傷害罪。本件因被害人蘇武智於起訴後死亡，本院雖於準
    備程序諭知本件可能變更起訴法條為刑法第276條之過失致
    死罪，並改行合議審理。惟經審理後，認為被告胡光億之過
    失行為與被害人蘇武智之死亡結果間無因果關係，詳如理由
    五所述，依法應論以原起訴之過失傷害，此部分即無須變更
    起訴法條，併予敘明。又被告胡光億於肇事後，即與女友留
    在現場，並在臺南市政府警察局新營分局交通分隊員警到場
    製作局交通分隊道路交通事故當事人登記聯單時，供承其肇
    事者，並留存姓名、車牌及電話號碼等資料，有現場照片及
    新營分局交通分隊道路交通事故當事人登記聯單在卷可稽（
    營他卷第21頁、第15頁）。被告胡光億在未有偵查犯罪職務
    之機關或公務員發覺其為犯罪人前，即向至現場處理本件道
    路交通事故之員警供承其肇事犯罪，自首並接受裁判等情，
    爰依刑法第62條前段之規定減輕其刑。
  ㈢爰審酌被告駕駛汽車廻轉時，未注意後方來車，且讓行進中
    車輛先通過，致與被害人所騎機車發生擦撞，固有過失。惟
    被害人蘇武智騎機車未注意車前狀況，採取必要安全措施，
    亦有過失。被害人受有頭部外傷、右臉部撕裂傷8公分、頸
    椎椎間盤退化症狀加劇、雙上臂擦挫傷等傷害，傷勢非輕。
    被告因被害人索賠288萬4千2百1拾2元，無力負擔，迄今仍
    未與被害人家屬成立和解賠償其損害，並參酌被告教育程度
    為國小畢業，從事鐵工，時薪200元，月入約1萬至1萬5千元
    ，與父母、兄弟、姐姐同住等一切情狀，量處如主文所示之
    刑，並諭知易科罰金之折算標準，以資懲儆。
四、公訴人及告訴代理人另以：蘇武智因本件車禍，產生脊髓損
    傷，嗣進行手術，造成肺炎引發呼吸衰竭，於109年3月30日
    死亡，因認被告本件犯行涉有刑法第276條之過失致死罪嫌
    云云（本院卷第162頁）。經查：
  ㈠蘇武智於108年4月8日因本件車禍至柳營奇美醫院急診，經斷
    層掃瞄發現其有椎間盤退化現象。因家屬要求轉往高雄長庚
    醫院治療。高雄長庚紀念醫院於108年4月9日及17日分別對
    蘇武智進行頸椎板切除減壓手術、頸椎第3-5節椎間盤切除
    併放入人工椎盤手術。因其術後預後不佳，住進加護病房，
    期間併發泌尿道感染、肋膜積水，轉至衛福部屏東醫院治療
    。同年9月9日因泌尿道感染併發肺炎再回高雄長庚醫院治療
    ，期間併發急性腎衰竭，於同年10月9日進行洗腎治療。109
    年1月9日狀況穩定，須依賴呼吸器，轉往養護之家。嗣於10
    9年3月28日因肺炎及敗血性休克，由營新醫院急診住院，於
    109年3月30日因呼吸衰竭死亡。有柳營奇美醫院108年4月9
    日診證明書、高雄長庚紀念醫院同年5月8日診斷證明書、營
    新醫院病危通知單、死亡證明書在卷可稽（營他卷第37頁、
    39頁、本院卷第77頁、第79頁、第121頁）。
  ㈡經本院送就本件被害人蘇武智於109年3月30日死亡之結果與
    其108年4月8日之車禍所生傷勢間有無相當因果關係一節，
    送請成大醫院鑑定，並請該醫院就被害人蘇武智死亡原因「
    肺炎」與本件車禍導致蘇武智之脊髓損傷間，在醫學上是否
    有關？經該院綜合被害人蘇武智於柳營奇美醫院、高雄長庚
    醫院及屏東醫院之病歷及醫療影像光碟等資料後，提出對於
    死者死亡之看法認為：
  ⑴綜合死者之病史，引起死者最終之事件為肺炎導致呼吸衰竭
    死亡，引起肺炎的原因則為手術後泌尿道感染造成敗血症所
    導致。
  ⑵頸椎之椎間盤退化、突出，於車禍當日已經存在。當日影像
    學檢查已經出現病變，且無明顯傷害之形成，其成因和車禍
    不相關，但車禍的撞擊會加劇症狀的明顯。該病變於手術後
    亦無併發症出現，對於死因無貢獻。車禍本身僅造成體表的
    擦挫傷及頸椎之椎間盤退化之症狀加劇。
  ⑶死者本身罹患有糖尿病及慢性腎臟病，造成手術治療的預後
    較差、增加感染的機會，是為加重死亡之因素。
  ⑷依據上述，死亡診斷書若更改如下，則可清楚表示死因的因
    果關係：
    死因：甲 、肺炎。
          乙 、敗血症。
          丙 、頸椎手術後併發泌尿道感染。
    死亡方式：自然死。
    其他對死亡有影響之疾病或身體狀況：糖尿病、慢性腎臟  
    病。
    並就本院前開函請鑑定事項，提出鑑定意見：
  ⑴被害人之死亡結果，與本案車禍第一時間所致生的傷勢  間
    ，有無相當因果關係？答稱：死亡結果和車禍無相當因果關
    係；車禍本身僅造成體表的擦挫傷及頸椎之椎間盤退化之症
    狀加劇。並未因此併發症狀而造成後續感染或傷害致死。
  ⑵被害人直接死因係「肺炎」，與其車禍發生後之脊椎損傷間
    ，醫學上可否認定上開直接死因？，答稱：頸椎之椎間盤退
    化、突出，於車禍前已經存在。肺炎的原因則為手術後泌尿
    道感染造成敗血症所導致，和脊椎損傷無關。
  ㈢前開成大醫院鑑定書之鑑定意見指明：被害人因本件車禍造
    成之傷害為體表的擦挫傷及頸椎之椎間盤退化之症狀加劇。
    而造成被害人死亡之直接原因則係：其於車禍後發現椎間盤
    退化而需進行之頸椎第3-5節椎間盤切除併放入人工椎盤手
    術，因術後預後不住，併發之泌尿道感染，引發肺炎，造成
    敗血症，導致呼吸衰竭而死亡。被害人如無糖尿病、慢性腎
    臟病等影響術後復原之疾病，應不致於術後併發泌尿道感染
    ，終致引發肺炎、敗血症等致死之因素。且該鑑定意書亦敘
    明，被害人頸椎之椎間盤退化之症狀於手術後並無併發症狀
    出現，故認為被害人車禍後之頸椎之椎間盤退化之症狀加劇
    ，對於被害人之死因並無貢獻。
  ㈣按「受傷後因疾病死亡，是否有因果關係，應視其疾病是否
    因傷害所引起而定，如係因傷致病，因病致死，則傷害行為
    與死亡之結果即有因果關係；倘被害人所受傷害，原不足引
    起死亡之結果，嗣因另有與傷害無關之其他疾病，或其他偶
    然獨立原因之介入，始發生死亡之結果時，即不能謂有因果
    關係(本院二十一年上字第二○○九號、二十四年上字第四七
    一號、二十九年非字第五二號判例參照)」，最高法院91年
    度台上字第6127號著有刑事判決可資參照。本件被告與被害
    人所騎機車發生碰撞之過失行為，固造成被害人體表的擦挫
    傷及頸椎之椎間盤退化之症狀加劇等傷害結果。惟被害人嗣
    後因其原在車禍前未被發現之頸椎之椎間盤退化之症狀而接
    受開刀治療，因被害人原有腎臟病、糖尿病等慢性病影響，
    術後預後不佳，造成被害人泌尿道感染，引發肺炎，敗血症
    、呼吸衰竭而死亡。則被告車禍造成之椎間盤退化之症狀加
    劇之傷害結果，雖有開刀治療必要，但原不致死。被害人係
    因其腎臟病、糖尿病等箇疾，造成其於手術後泌尿道染感引
    發肺炎、敗血症，造成呼吸衰竭而死亡。成大醫院之鑑定報
    告書已指明：被害人死亡之結果與本件車禍間無醫學之相當
    因果關係（本院卷第285頁）。本院從法律角度審酌：依前
    揭最高法院91年度台上字第6127號判決意旨，可認本件車禍
    與被害人死亡之結果間，因被害人死亡之直接原因係與本件
    過失傷害行為無關之其他疾病，即被害人其原所罹患之腎臟
    病、糖尿病等箇疾，造成手術後之泌尿道感染引發肺炎、敗
    血症，造成呼吸衰竭而死亡，與被告車禍造成之傷害結果間
    ，因果關係已中斷。亦即如被害人無腎臟病、糖尿病等箇疾
    ，其頸椎椎間盤手術術後應不致造成泌尿道感染而引發肺炎
    、販血症、呼吸衰竭終致死亡之不幸結果。本件車禍既無因
    果關係，難令被告對被害人蘇武智車禍後死亡部分應負擔刑
    事責任。惟因公訴人及告訴代理人就此部分有此部分與所爭
    執，爰說明如上。據上論斷，應依刑事訴訟法第299條第1項
    前段，刑法第2條第1項前段、修正前刑法第284條第1項前段
    、第62條、第41條第1項前段，刑法施行法第1條1，判決如
    主文。本案經檢察官郭俊男提起公訴，檢察官盧駿道到庭執
    行職務。
中　　華　　民　　國　　110 　年　　5 　　月　　31　　日
　　　　　　  刑事第十三庭    審判長法　官  鄭彩鳳
                                    法　官  陳川傑
　　　　　　                        法  官  陳振謙
以上正本證明與原本無異。
如不服本判決應於收受本判後20日內向本院提出上訴書狀，並應
敘述具體理由。其未敘述上訴理由者，應於上訴期間屆滿後20日
內向本院補提理由書狀（均須按他造當事人之人數附繕本）「切
勿逕送上級法院」。
  　　　　　　　　　　　　　　　   書記官   黃敏純
中　　華　　民　　國　　110 　年　　5 　　月　　31　　日
附錄本案論罪科刑法條全文
修正前中華民國刑法第284條
因過失傷害人者，處6月以下有期徒刑、拘役或5百元以下罰金，
致重傷者，處1年以下有期徒刑、拘役或5百元以下罰金。
從事業務之人，因業務上之過失傷害人者，處1年以下有期徒刑
、拘役或1千元以下罰金，致重傷者，處3年以下有期徒刑、拘役
或2千元以下罰金。